臺灣高等法院臺南分院民事判決　96年度上字第16號
上　訴　人　台南縣歸仁鄉農會
法定代理人　丙　○　○
訴訟代理人　　禎　和　律師
被 上訴 人　乙　○　○
　　　　　　甲 ○○ ○
上列當事人間請求塗銷所有權移轉登記等事件，上訴人對於中華
民國95年11月30日臺灣臺南地方法院第一審判決（95年度訴字第
1201號）提起上訴，本院於96年4月24日言詞辯論終結，判決如
下：
    主  文
原判決廢棄。
被上訴人就坐落台南縣仁德鄉○○段78地號，應有部分3分之1之
土地及台南縣歸仁鄉○○○段312之29地號土地暨其上3594建號
建物全部，於民國89年2月14日所為之贈與行為，及於民國89年
2月21日所為之所有權移轉行為，均應予撤銷。
被上訴人甲○○○應將前開不動產，經台南縣歸仁地政事務所於
民國89年2月21日以夫妻贈與為原因所為之所有權移轉登記，予
以塗銷。
第一、二審訴訟費用由被上訴人負擔。
    事  實
甲、上訴人方面：
一、聲明：求為判決：(一)原判決廢棄。(二)被上訴人就坐落台南縣
    仁德鄉○○段78地號，應有部分3分之1之土地及台南縣歸仁
    鄉○○○段312之29地號土地暨其上3594建號建物全部，於
    民國（下同）89年2月14日所為之贈與行為，及於89年2月21
    日所為之所有權移轉行為，均應予撤銷。
    (三)被上訴人甲○○○應將前開聲明之不動產，經台南縣歸仁
    地政事務所於89年2月21日以夫妻贈與為原因所為之所有權
    移轉登記，予以塗銷。(四)第一、二審訴訟費用由被上訴人負
    擔。
二、陳述：除與原判決記載相同者，茲引用之外，補稱略以：
（一）按原審判決上訴人敗訴理由，無非以「債務人所為之無償
      行為是否有害債權，需以債務人行為時為判斷標準，自不
      能因系爭借款之擔保品嗣後拍賣無實益之結果，溯及推論
      被告（即被上訴人，下同）間為贈與行為有害原告（即上
      訴人，下同）債權；系爭借款尚有擔保品，且擔保品之價
      值已逾被告間為贈與行為時所需清償系爭借款債務，是以
      被告間雖有無償贈與系爭不動產行為，亦不礙原告債權之
      滿足。」為斷，惟：
    1.本件被上訴人乙○○擔任訴外人洪進正向上訴人農會借款
      新台幣（下同）990萬元之連帶保證人，其利息僅繳至83
      年1月23日即逾期未繳（詳原證一），上訴人為保全債權
      ，隨即取得執行名義，並於85年7月（即85年度執字第685
      7號）及86年5月間（即86年度執字第6937號）分別向台南
      地方法院聲請強制執行拍賣其擔保品（即坐落台南縣歸仁
      鄉○○○段531地號土地），嗣因該擔保品上有違章地上
      物（即雞舍，且產權不明），無人應買，拍賣無實益而撤
      回，而上訴人復於87年7月間（即87年度執字第9617號）
      對借款擔保品及被上訴人乙○○所有坐落台南縣仁德鄉○
      ○段78地號，權利範圍3分之1之土地及台南縣歸仁鄉○○
      ○段312之29地號土地暨其上3594建號，權利範圍均為全
      部之建物（以下簡稱系爭不動產）聲請強制執行，然亦因
      無人應買拍賣無實益，未受清償，而於88年12月間撤回執
      行。詎被上訴人為脫免上開債務，於知悉上訴人在88年12
      月間撤回強制執行之際，旋於89年2月間，將其所有坐落
      如起訴狀附表編號1－3之土地、建物，全數贈與其配偶即
      被上訴人甲○○○，並於同年2月21日辦畢移轉登記，故
      被上訴人乙○○在上訴人拍賣3次擔保品均無實益後，與
      其配偶即被上訴人甲○○○間所為之無償贈與行為，於贈
      與當時顯已損害上訴人之債權至明。承上說明，本件借款
      之擔保品，在被上訴人乙○○無償移轉系爭不動產前，已
      遭上訴人聲請3次執行拍賣，因擔保品上有違建之雞舍且
      產權不明，連帶影響該擔保品之價值，致無人應買，上訴
      人之債權無法受償而受影響，而被上訴人乙○○身為連帶
      保證人，對上訴人負有連帶保證債務責任，則其將僅有之
      土地建物贈與其配偶即被上訴人甲○○○，自對上訴人之
      保證債權造成損害，原審未予詳查，遽論「不能因系爭借
      款之擔保品嗣後拍賣無實益之結果，溯及推論被上訴人間
      之贈與行為有害上訴人債權」，顯未考量上訴人前已就擔
      保品數次執行拍賣，且均無實益，其認定即有疏誤。
    2.債務人所為之無償行為是否有害債權，須以債務人行為時
      為判斷標準。又依最高法院88年度台上字第1302號判決意
      旨，連帶債務人對於債權人應各負全部給付之責，是在債
      務未受清償前，連帶債務人中之一人所為之詐害行為，債
      權人自得對之依民法第244條規定撤銷之。至其他連帶債
      務人有資力與否，在所不問。故本件被上訴人所為是否構
      成詐害債權，自應以債務人行為時為判斷標準，且與其他
      連帶債務人是否有財產、資力無關。
    3.本件借款擔保品係農業發展條例所稱之耕地，而該條例於
      89年1月26日經修正公布全文並施行，其第31條規定：耕
      地之使用，應符合區域計畫法土地使用分區管制之相關法
      令規定，始得辦理所有權移轉登記。又土地稅法第39條之
      2規定：作農業使用之農業用地，移轉與自然人時，得申
      請不課徵土地增值稅。本件系爭借款擔保品其上有違章地
      上物（即雞舍），顯已違反耕地之使用及區域計畫法土地
      使用分區管制相關法令規定，亦即系爭擔保品若於89年2
      月間（此乃被上訴人無償移轉系爭不動產之時間）拍賣，
      即應課徵土地增值稅，是計算系爭擔保品之價值，當應扣
      除該土地所應負擔之費用（如土地增值稅、執行費等）。
      被上訴人於89年2月間為本件無償贈與行為時，雖借款擔
      保品經台南地方法院89年度執字第20195號給付借款強制
      執行事件囑託鑑定，其土地價額為16,036,000元，然該擔
      保品因未依法作農業使用，於土地拍賣時，依土地稅法規
      定應課徵高達635餘萬元之土地增值稅（詳卷附台南縣稅
      捐稽徵處96年3月6日南縣稅新分一字第0960191854號函之
      計算額）。是系爭擔保品之價值，於本件無償贈與行為時
      約僅968餘萬元（1,603－635＝968），而上訴人之借款債
      權計算至被上訴人就系爭不動產移轉登記完成之日（即89
      年2月21日），其本金利息及違約金債權共計13,881,816
      元（詳上訴人卷附計算表），故本件借款擔保品於被上訴
      人為無償贈與行為時，根本不足清償上訴人之借款債權，
      原審漏未審酌計算擔保品之價值，應一併扣除當時所應負
      擔之費用（如土地增值稅、執行費用）等，顯有疏誤。
    4.再原審將借款擔保品上未保存登記建物價值，合計至本件
      估價總價值內，亦有違誤。蓋其上之未保存登記建物，債
      務人並無提供設定予上訴人農會，且其產權不明，復以借
      款擔保品無人應買，即係土地有產權不清之地上物緣故，
      是何能期待擔保品順利拍定或得以多分配價金！甚依前開
      最高法院88年度台上字第1302號判決意旨，除系爭借款擔
      保品外，其餘債務人有無財產或有無資力，均與論斷被上
      訴人之詐害債權行為無關，故原審將他人所有且非擔保品
      之地上建物，加入論斷被上訴人是否構成詐害行為，誠有
      誤解。
    5.又擔保物權之設定，係發生擔保物權之效力，故債權經設
      定之擔保，債權人自可就該擔保物受償或逕向債務人請求
      清償，債務人不得藉口有擔保物存在，拒絕債權人之請求
      （最高法院19年上字第380號判例意旨參照）。另連帶保
      證人既與主債務人對於債權人負同一債務，連帶保證人於
      連帶保證契約成立後，與債權人之債權債務關係即已發生
      ，其所有之財產即為債權之總擔保，如所為處分財產之行
      為有害及債權者，即屬詐害行為，債權人當可聲請法院撤
      銷之，以保全債務人之責任財產（屏東地方法院92年度訴
      字第142號判決意旨）。揆上說明，被上訴人乙○○既為
      訴外人洪進正向上訴人借款之連帶保證人，其所有之財產
      即為上訴人債權之總擔保，而不論有無借款擔保品，上訴
      人均得獨立向被上訴人乙○○請求清償保證債務。今若謂
      因有擔保品存在，被上訴人乙○○即得任意處分其財產，
      致上訴人無法向連帶保證人（即被上訴人乙○○）追償保
      證債務，則連帶保證債務之規定將等同具文，故本件被上
      訴人所為之無償贈與行為，顯對上訴人對其之保證債權造
      成損害，上訴人自得依民法第244條規定主張撤銷。
    6.另被上訴人間就系爭不動產（即附表所示土地、建物）所
      為之贈與，迄今雖已6年餘，惟上訴人前於87年間（即鈞
      院87年度執字第9617號給付借款強制執行事件）聲請強制
      執行上開擔保品及系爭不動產時，系爭不動產所有權人仍
      為被上訴人乙○○所有，尚未移轉他人，是上訴人自無從
      知悉被上訴人間為贈與系爭不動產之行為，而被上訴人無
      償移轉系爭不動產，並未通知或聯絡上訴人（此為被上訴
      人自承在案），足認上訴人對該不動產移轉情形並不知悉
      。上訴人係至接手承辦人員於94年12月間調閱系爭不動產
      之土地謄本，始知悉被上訴人為移轉之情，故上訴人於知
      悉後之95年8月23日提起本件訴訟，並未逾1年之除斥期間
      ，起訴即無不合（亦為原審所肯認）。
（二）基上所陳，本件被上訴人詐害債權行為事證明確，而上訴
      人提起本件訴訟，未逾法定除斥期間，則上訴人本於民法
      第244條第1、4項之規定，依法主張撤銷及聲請回復原狀
      ，顯有理由。
三、證據：除援用原審提出者外，補提土地增值稅計算表、不動
    產（土地）鑑定表、臺灣臺南地方法院函、臺灣臺南地方法
    院公告各1份、臺灣臺南地方法院民事執行處通知2份影本等
    為證。
乙、被上訴人方面：
一、聲明：求為判決：(一)上訴駁回。(二)第二審訴訟費用由上訴人
    負擔。
二、陳述：除與原判決記載相同者，茲引用之外，補稱略以：
（一）按有擔保物權之債權，而其擔保物之價值超過其債權額時
      ，自毋庸行使撤銷權以資保全（最高法院59年度台上字第
      313號判例參照）。又債務人所為之無償行為是否有害債
      權，須以債務人行為時為判斷標準，自不能因債權之擔保
      品嗣後拍賣無實益之結果，溯及推論其前之贈與行為當然
      有害債權。
（二）被上訴人乙○○與訴外人金永忠共同保證向上訴人借款，
      至系爭不動產贈與登記之日（89年2月21日），其積欠上
      訴人13,881,816元，而金永忠提供之擔保品，依當時執行
      法院拍賣鑑價結果土地（16,036,000元）、房屋（4,646,
      000元），顯逾上開所欠債務，縱令應繳稅額為563萬元（
      被上訴人否認之），本件擔保品之價值已逾上訴人之債權
      ，則依首開判例及說明，上訴人自不得提起本件撤銷之訴
      。
（三）按數連帶債務人中之任何一人，如有資力清償債權人之債
      務者，對於債權人而言，自無債權受損之情事發生，縱令
      他連帶債務人有無償贈與之行為，亦不致損害債權，法理
      甚明。上訴人引用最高法院88年度台上字第1302號判決，
      遽認縱使其他連帶債務人有資力與否，債權人均得依民法
      第244條規定行使撤銷權云云。姑不論該判決非判例，本
      無拘束力，更與上開所述法理有違，不足採信。據上所述
      ，共同連帶債務人之金永忠所有之擔保品總值既逾所負債
      務總額，上訴人之債權已得保障，自無債權受損而行使本
      件撤銷權之餘地。
（四）債權人就債務人提供之擔保品受償或逕請求清償債務人不
      得拒絕。又主債務人與連帶保證人對於債權人負同一債務
      ，連帶保證人所有之財產為債務人之總擔保，以上固為事
      實，惟如上所述，本件被上訴人之贈與行為並無損害債權
      ，上訴人自無撤銷權可言，上訴顯無理由。
三、證據：援用原審提出之證據。
丙、本院函請台南縣稅捐稽徵處新化分處將坐落於台南縣歸仁鄉
    ○○○段531地號土地，於89年2月間經法院拍賣移轉時，因
    土地上有違章建物，依規定應課徵土地增值稅之稅額告知本
    院參辦。
    理  由
一、上訴人起訴主張：訴外人洪進正於81年2月19日邀同訴外人
    金永忠為連帶債務人、被上訴人乙○○為連帶保證人，向上
    訴人借款9,900,000元（以下簡稱系爭借款），惟系爭借款
    自83年1月23日起即逾期未繳付本息，且上訴人取得執行名
    義後，於87年及89年間分別聲請強制執行擔保品，均因拍賣
    無實益，而核發債權憑證結案，未受清償。詎被上訴人乙○
    ○為脫免本件保證債務，竟於89年2月間，將其所有之系爭
    不動產均無償贈與被上訴人甲○○○，並於89年2月21日完
    成所有權移轉登記。嗣經上訴人於94年12月間為查詢債務人
    之相關財產資料，始發現上情。被上訴人間就系爭不動產所
    為之贈與行為，係無償行為，且有害上訴人債權之滿足，爰
    依據民法第244條之相關規定，於知悉後1年內，提起本件撤
    銷訴訟，請求判命被上訴人間就系爭不動產於89年2月14日
    所為之贈與行為及所有權移轉行為，應予撤銷，及被上訴人
    甲○○○應將系爭不動產，經台南縣歸仁地政事務所於89年
    2月21日以夫妻贈與為原因所為之所有權移轉登記予以塗銷
    之判決等語。
二、被上訴人則以：被上訴人乙○○當時只在借據上連帶保證人
    欄上蓋章，怎麼知道後來會變成遭追索之對象。而上訴人於
    87年間曾聲請法院查封拍賣系爭不動產時，被上訴人夫妻甚
    為擔心，後來聽說借款人要去跟銀行處理，之後被上訴人乙
    ○○就收到法院通知可以啟封的公文，以為已經沒事了，而
    且當時被上訴人乙○○的身體狀況不佳，始辦理系爭不動產
    所有權移轉登記給被上訴人甲○○○。被上訴人乙○○於移
    轉系爭不動產給被上訴人甲○○○時並未通知上訴人，也不
    清楚上訴人是否知悉此事，而上訴人在本件起訴之前也沒有
    對於被上訴人乙○○移轉不動產給被上訴人甲○○○的事有
    任何通知或聯絡。被上訴人乙○○對於原法院86年度執字第
    6937號強制執行事件及89年度執字第20195號強制執行事件
    都沒有接獲通知，不是很清楚。但是本件借款有擔保品，而
    且足夠清償，不需要拍賣系爭不動產等語，資為抗辯。
三、兩造對於下列事實，均不爭執，堪信為實：
（一）訴外人洪進正於81年2月19日邀同訴外人金永忠為連帶債
      務人、被上訴人乙○○為連帶保證人，並由金永忠提供其
      所有坐落台南縣歸仁鄉○○○段531地號土地供擔保，設
      定最高限額11,880,000元之第二順位抵押權予上訴人後，
      向上訴人借款9,900,000元，此為兩造所不爭執，並有擔
      保放款借據影本1份在卷可稽（見原審卷第61、62、6頁）
      。
（二）本件被上訴人乙○○所擔保之系爭借款債務餘額為9,900,
      000元，及自85年7月3日起至清償日止，按年息百分之9.8
      5計算之利息，並自85年8月3日起至清償日止，逾期在6個
      月以內者，按上開利率百分之10；逾期超過6個月以上者
      ，按上開利率百分之20計算之違約金，此為兩造所不爭執
      ，並有臺灣臺南地方法院債權憑證影本1份為證（見原審
      卷第61、62、8頁）。
（三）上訴人對於系爭借款先取得85年度促字第3339號支付命令
      及確定證明書為執行名義，嗣後聲請原法院強制執行之經
      過則為：（此為兩造所不爭執，見原審卷第61至62頁）
    1.以85年度促字第3339號支付命令及確定證明為執行名義，
      聲請強制執行（即86年度執字第6937號），執行之標的即
      為本件借款之擔保品（即金永忠所有坐落台南縣歸仁鄉○
      ○○段531地號土地全部），該強制執行事件因拍賣無實
      益，而由法院在87年3月31日核發債權憑證結案（即86南
      院慶執慎字第22521號債權憑證）。
    2.上訴人另於87年間以86南院慶執慎字第22521號債權憑證
      及高雄地方法院84年度促字第12050號支付命令及確定證
      明書為執行名義，對於系爭借款及訴外人蔡連吉之借款債
      權聲請強制執行，執行之標的包含本件借款之擔保品（即
      金永中所有坐落台南縣歸仁鄉○○○段531地號土地全部
      ）與其他不動產，該強制執行事件因上訴人與債務人達成
      和解，而撤回結案。
    3.上訴人於89年9月間再以86南院慶執慎字第22521號債權憑
      證為執行名義提起強制執行（89年度執字第20195號），
      執行標的同為系爭借款擔保品（即金永忠所有坐落台南縣
      歸仁鄉○○○段531地號土地全部），該執行事件嗣後因
      公告應買期間屆滿無人應買，債權人亦不願承受，而以拍
      賣無實益由原法院核發債權憑證結案（89南院執鵬慎字第
      20195號）。
    4.上開89年度執字第20195號強制執行事件，執行標的即為
      系爭借款擔保品（即金永忠所有坐落台南縣歸仁鄉○○○
      段531地號土地全部），且土地價值經鑑定為16,036,000
      元，土地上之未保存登記建物價值為4,646,000元，上開
      不動產經公告應買程序，土地價值尚有10,266,000元，建
      物則為2,976,000元。
    5.被上訴人乙○○於89年2月14日以夫妻贈與為原因，將系
      爭不動產贈與被上訴人甲○○○，並於89年2月21日完成
      所有權移轉登記，此並有土地登記謄本3份在卷可稽（見
      原審卷第9至11頁）。
四、本件上訴人主張被上訴人間就系爭不動產所為贈與行為及所
    有權移轉行為，有害上訴人債權，訴請撤銷被上訴人間因贈
    與而為之債權行為及物權行為，併請求被上訴人甲○○○塗
    銷系爭不動產之所有權移轉登記等情。被上訴人雖不否認有
    無償贈與系爭不動產，且已完成移轉登記等情，惟以前揭情
    詞置辯。茲本件所應審究者闕為：(一)上訴人提起本件訴訟有
    無逾1年除斥期間？(二)被上訴人間無償贈與系爭不動產及辦
    理所有權移轉登記之行為是否有害上訴人債權？經查：
（一）按債務人所為之無償行為，有害及債權者，債權人得聲請
      法院撤銷之。前條撤銷權，自債權人知有撤銷原因時起，
      1年間不行使，或自行為時起，經過10年而消滅；民法第
      244條第1項及第245條分別定有明文。次按民法第244條第
      1項之撤銷訴權，依同法第245條規定，自債權人知有撤銷
      原因時起，1年間不行使而消滅。該項法定期間為除斥期
      間，其時間經過時權利即告消滅。此項除斥期間有無經過
      ，縱未經當事人主張或抗辯，法院亦應先為調查認定，以
      為判斷之依據（最高法院85年台上字第1941號判例意旨參
      照）。
（二）被上訴人間就系爭不動產所為贈與行為，係於89年2月21
      日完成移轉登記，迄今已6年餘乙情，為兩造所不爭執，
      並有土地登記謄本及台南縣歸仁地政事務所於95年8月31
      日所登字第0950008658號函附之贈與登記申請書與附繳證
      件影本在卷可稽（見原審卷第9至11、26至33頁）。而上
      訴人固曾於87年間（即原法院87年度執字第9617號給付借
      款強制執行事件）聲請強制執行系爭不動產，然當時系爭
      不動產所有權人仍為被上訴人乙○○，尚未移轉所有權登
      記予被上訴人甲○○○，此經原審調閱上訴人聲請強制執
      行之相關卷宗，查知於該強制執行期間內，並無任何跡象
      顯示上訴人知悉被上訴人間有贈與而移轉系爭不動產之行
      為。又查，被上訴人乙○○係於該執行案件終結後，始將
      系爭不動產贈與被上訴人甲○○○，此據被上訴人乙○○
      陳稱：上訴人在87年間曾聲請法院拍賣系爭不動產，後來
      法院通知啟封，伊以為沒事了，才辦移轉登記。伊移轉系
      爭不動產給被上訴人甲○○○時並未通知上訴人，也不清
      楚上訴人是否知悉此事，而上訴人在本件起訴之前也沒有
      對於伊移轉不動產給被上訴人甲○○○一事有任何通知或
      聯絡等語（見原審卷第36、37頁）。益見上訴人並不知悉
      被上訴人間有贈與而移轉系爭不動產所有權之情至明。再
      參以系爭借款除保證人外，尚有價值不斐之擔保品可供執
      行，上訴人嗣亦僅對擔保品聲請強制執行，未對系爭不動
      產有強制執行之舉，故上訴人陳稱本件借款係因94年12月
      28日由後續承辦人員處理，並調閱系爭不動產之謄本始知
      悉被上訴人間有贈與行為乙情，應為屬實。是以，被上訴
      人間雖於89年間已就系爭不動產為贈與及移轉所有權之行
      為，然本院查無任何積極證據足資證明上訴人確已知悉此
      事逾1年始提起訴訟等情，故上訴人提起本件訴訟，應無
      逾1年之除斥期間，自無不合。
（三）按最高法院45年台上字第1316號判例意旨略謂：「債權人
      之債權，因債務人之行為，致有履行不能或困難之情形者
      ，即應認為有損害於債權人之權利。故．．．債權人即得
      行使民法第二百四十四條第二項之撤銷權以保全其債權，
      並不以債務人因其行為致陷於無資力為限。」查，被上訴
      人乙○○為系爭借款之連帶保證人，對上訴人負有保證債
      務存在，且債務餘額為「本金9,900,000元，及自85年7月
      3日起至清償日止，按年息百分之9.85計算之利息，暨自8
      5年8月3日起至清償日止，逾期在6個月，按上開利率百分
      之10；逾期超過6個月者，按上開利率百分之20計算之違
      約金。」上開債務如計至系爭不動產移轉登記完成之日即
      89年2月21日，本金、利息及違約金債權共計為13,881,81
      6元，有試算表1份在卷可稽（見原審卷第65頁）。而被上
      訴人乙○○對上訴人負有連帶保證債務責任，卻將其僅有
      經3次執行拍賣不成之系爭不動產贈與被上訴人甲○○○
      ，自對上訴人之保證債務發生履行困難之損害，已堪認定
      。又系爭借款之擔保，除連帶保證人乙○○外，尚有連帶
      債務人金永忠，及由金永忠提供坐落台南縣歸仁鄉○○○
      段531地號土地設定最高限額11,880,000元之第二順位抵
      押權（按第一順位抵押權人亦為上訴人，抵押債權為2,40
      0,000元，債務人為金永忠）予上訴人。上開抵押擔保之
      土地經原法院89年度執字第20195號給付借款強制執行事
      件囑託機關鑑定結果，其價值為16,036,000元，該土地上
      未保存登記建物價值則為4,646,000元（因土地上未保存
      登記建物並非擔保品，故其價值不應計入），此經原審調
      閱該卷宗查明屬實（參見該執行卷宗所附鑑定表），而該
      土地應繳納之土地增值稅，如以89年2月1日為基準日，土
      地增值稅為6,347,435元；如以89年2月17日為基準日，土
      地增值稅為6,350,322元，亦有台南縣稅捐稽徵處96年3月
      6日南縣稅新分一字第0960191854號函在卷可稽（見本院
      卷第52頁），是上開抵押擔保土地之價值，於被上訴人為
      無償贈與行為時約僅為968餘萬元（16,036,000－6,350,3
      22＝9,685,678），尚不足清償上訴人之借款債權13,881,
      816元。縱認該土地上未保存登記建物符合民法第877條併
      付拍賣之要件，而上訴人為該執行案件第一順位及第二順
      位抵押權人（按上訴人於該執行案件提出之債權憑證，僅
      系爭借款之債權憑證，並無第一順位擔保債權之憑證），
      除能對土地拍賣價金優先受償外，土地上建物拍賣所得價
      金，亦能受償多數（按該執行事件之債權人僅上訴人及第
      三順位抵押權人，第三順位債權人之債權僅約上訴人1/3
      ），上開土地價值扣除土地增值稅後及上訴人能受償上開
      未保存登記建物價金之2/3，總計為12,783,011元【（16,
      036,000－6,350,322）+（4,646,000×2/3）＝9,685,678
      ＋3,097,333＝12,783,011】，亦不足清償上訴人之借款
      債權13,881,816元。從而，上訴人主張系爭借款之擔保品
      於被上訴人為無償贈與行為時，不足清償上訴人之借款債
      權，乃屬有據。故被上訴人間之贈與行為顯有使上訴人之
      系爭債務發生履行困難之情形，實有害上訴人債權，堪以
      認定。
五、綜上所述，上訴人提起本件撤銷訴訟並未逾1年之除斥期間
    ，而系爭借款擔保品之價值，未逾被上訴人間為贈與行為時
    所需清償之系爭借款債務，因之，被上訴人間無償贈與系爭
    不動產之行為，顯有礙上訴人債權之滿足。從而，上訴人依
    據民法第244條之規定，請求撤銷被上訴人間就系爭不動產
    所為之贈與之債權行為及物權行為，併請求被上訴人甲○○
    ○塗銷系爭不動產之所有權移轉登記，為有理由，應予准許
    。原審為上訴人敗訴之判決，尚有未洽。上訴意旨指摘原判
    決不當，求予廢棄改判，為有理由，爰由本院予以廢棄改判
    如主文第2、3項所示。
六、本件事證已臻明確，兩造其餘攻擊防禦方法及證據資料，核
    與本件判決結果不生影響，不予一一論述，併予敘明。
七、據上論結，本件上訴為有理由，依民事訴訟法第450條、第7
    8條，判決如主文。
中　　華　　民　　國　　96　　年　　5　　 月　　8 　　日
                  民事第四庭  審判長法　官  王 惠 一
　　　　　　　　　　　      　　　　法　官  林 永 茂
　　　　　　　　　　　      　　　　法　官  王 浦 傑
上為正本係照原本作成。
如對本判決上訴，須於判決送達後20日內向本院提出上訴狀，未
表明上訴理由者，應於上訴後20日內，向本院提出理由書（須附
繕本）。依法須繳納裁判費並應委任律師為訴訟代理人，始得上
訴。
中　　華　　民　　國　　96　　年　　5 　　月　　9 　　日
                                    書記官  廖 英 琇
【附記】
民事訴訟法第466條之1：
(1)對於第二審判決上訴，上訴人應委任律師為訴訟代理人。但上
  訴人或其法定代理人具有律師資格者，不在此限。
(2)上訴人之配偶、三親等內之血親、二親等內之姻親，或上訴人
  為法人、中央或地方機關時，其所屬專任人員具有律師資格並
  經法院認為適當者，亦得為第三審訴訟代理人。
民事訴訟法第466條之2：
  上訴人無資力委任訴訟代理人者，得依訴訟救助之規定，聲請
  第三審法院為之選任律師為其訴訟代理人。
